【裁判字號】    88,上更(一),463
【裁判日期】    890229
【裁判案由】    撤銷股份會決議
【裁判全文】
臺灣高等法院民事判決  八十八年度上更(一)字第四六三號
      上  訴  人  甲○○
      訴訟代理人  毛國樑律師
      送達代收人  鄭秋玉      住台北市○○○路○段一四二號二樓
      被  上訴人  中國國際商業銀行股份有限公司  設台北市○○路一００號
      法定代理人  李庸三      .
      訴訟代理人  黃虹霞律師
右當事人間請求撤銷股東會決議事件，上訴人對於中華民國八十七年六月十六日臺灣
臺北地方法院八十六年度訴字第二八二三號第一審判決提起上訴，經最高法院發回，
本院判決如左：
    主    文
上訴駁回。
第二審及發回前第三審訴訟費用均由上訴人負擔。
    事    實
甲、上訴人方面：
壹、聲明：求為判決：
一、原判決廢棄。
二、撤銷被上訴人於民國八十六年五月三十日股東常會所為之八十五年度營業決算承
    認案決議。
貳、陳述：除與原判決及發回前本院判決記載相同者予以援用外，補稱略以：
一、對被上訴人公司業支付此筆罰金無意見。依據商業會計法，須將此筆罰款列為非
    常損失科目亦無意見，但財務報表上應加註但書追究股東之責任。
二、承認營業決算表冊雖非免除股東行政院開發基金會之侵權行為責任，但承認表冊
    即承認該罰款為公司之非常損失，即不會去追究股東行政院開發基金會之責任。
參、證據：援用歷審之證據方法。
乙、被上訴人方面：
壹、聲明：求為判決：駁回上訴。
貳、陳述：除與原判決及發回前本院判決記載相同者予以援用外，補稱略以：
一、系爭罰款列入八十五年財務報表係依商業會計法第廿七條第八款、及證期會依證
    券交易法第十四條第二項規定頒布之「證券發行人財務報告編製準則」第十一條
    第七款等法令規定辦理，與被上訴人是否得向該第三人求償無涉。
二、行政院開發基金會並非被上訴人公司之董監事，且系爭股東會承認財務報表案係
    依商業會計法及公司法等規定辦理，縱使行政院開發基金會就中美銀行案有責任
    ，但決議承認財務報表依法不生解除行政院開發基金會責任之問題，故中美銀行
    案之來龍去脈、是非曲直與本件財務報表之承認無關，行政院開發基金會不是公
    司法第一七八條所稱之利害關係人，無需迴避表決。
參、證據：援用歷審之證據方法外。補提證券發行人財務報告編製準則、被上訴人八
    十七年度股東常會議事錄影本乙份、最高法院八十八年度台上字第三二五０號民
    事裁定。
    理    由
一、上訴人主張：伊為被上訴人之股東，茲因被上訴人向美國政府申報其所投資之美
    國中美銀行背後受益人由原登記人中央投資股份有限公司（下稱中投公司）更名
    為行政院開發基金管理委員會（下稱行政院開發基金會），遭美國政府以申報不
    實而處罰款六億元，詎被上訴人將此損害列入八十五年營業決算書非常損失欄，
    並於八十六年五月三十日股東常會提請股東承認，伊當時即發言拒絕承認，並主
    張法律責任未確定前，不應先行決議承認該損害由被上訴人負擔。惟就系爭六億
    元有利害關係之股東即行政院開發基金會，以其持有被上訴人百分之四十二股權
    之優勢，加入表決而通過此案，該決議方法違反公司法第一百七十八條規定，爰
    依同法第一百八十九條，求為命撤銷被上訴人於民國八十六年五月三十日股東常
    會所為八十五年度營業決算承認案決議之判決。
    被上訴人則以：依公司法第二百三十一條之規定，系爭承認被上訴人公司八十五
    年度營業決算之決議，僅生解除被上訴人公司董事及監察人責任之法律效果，當
    時被上訴人公司之董事長固係行政院開發基金會之代表人，惟其乃依同法第二十
    七條第二項規定當選為被上訴人公司之董事，行政院開發基金會僅為被上訴人公
    司股東，並非參與編造被上訴人八十五年度營業決算之人，且股東會亦未作成行
    政院開發基金會不得加入表決之決議，則行政院開發基金會非屬同法第一百七十
    八條之「有特別利害關係不得加入表決之人」。再者，系爭股東會縱扣除行政院
    開發基金會之股權數後，其已出席股東表決權數，亦超過出席股東表決權之半數
    ，該決議仍屬合法等語，資為抗辯。
    （原審為上訴人敗訴之判決，上訴人提起上訴。）
二、上訴人主張伊為被上訴人股東，被上訴人向美國政府申報其所投資之美國中美銀
    行背後受益人由原登記人中投公司更名為行政院開發基金會，遭美國政府以申報
    不實而處罰款六億元，被上訴人董事會將該損害列入八十五年營業決算書非常損
    失欄，並於八十六年五月三十日股東常會提請股東承認，伊當時即發言拒絕承認
    ，並主張法律責任未確定前，不應先行決議承認該損害由被上訴人負擔，但此案
    經持有被上訴人百分之四十二股權之股東行政院開發基金會參與表決，表決結果
    以出席股東總表決權數百分之五五．０三同意通過之情，業據提出上訴人股東常
    會出席證、剪報、被上訴人公司八十六年股東常會議事錄為證，且為被上訴人所
    不爭執，堪認為真正。
三、上訴人另主張被上訴人股東行政院開發基金會就此議案有利害關係，不得加入表
    決，此項議案決議方法違反公司法第一百七十八條之規定云云，被上訴人則以前
    揭情詞置辯。經查：
(一)、按股東對於會議之事項，有自身利害關係致有害於公司利益之虞，不得加入表決
    ，公司法第一百七十八條固定有明文。所謂股東於會議事項有特別利害關係者，
    乃因其事項之決議，該股東特別取得權利或負義務，又或喪失權利或新負義務之
    謂（大理院一一年統字第一七六六號解釋意旨參照。）
(二)、按股份有限公司每營業年度終了，董事會應依公司法第二百二十八條規定編造表
    冊，於股東常會開會三十日前交監察人查核；又董事會應將其所造具之各項表冊
    ，提出於股東常會請求承認；又各項表冊經股東會決議承認後，視為公司已解除
    董事及監察人之責任；但董事或監察人有不法行為者，不在此限。公司法第二百
    二十八條第一項、第二百三十條、第二百三十一條分別定有明文。是本件被上訴
    人公司董事會所編製之八十五年度營業決算書經股東常會決議承認後，僅為解除
    被上訴人公司董事及監察人之責任。至被上訴人股東如有不法情事，因而須對被
    上訴人公司負損害賠償責任，該股東之賠償責任，並不因董事會製作之營業決算
    書經股東會決議承認而免除。（此為上訴人所不爭執，見本院卷第五０頁）。雖
    上訴人謂營業決算書經股東常會承認後，公司即不會去追究股東之責任云云，然
    查公司是否追究失職股東之責任，與股東常會承認董事會編造之表冊僅生解除董
    事、監察人之責任，並不因而免除股東之責任為二件事，上訴人此一主張自不足
    取。
(三)、按會計科目，除法律另有規定外，分為九類，其第八類「非常損益類：指性質特
    殊且非經常發生之項目」，為商業會計法第二十七條所規定，（見本院卷第三二
    頁）；又證券期貨管理委員會依證券交易法第十四條第二項規定頒布之「證券發
    行人財務報告編製準則」第十一條規定「損益表之科目結構及其帳項內涵與應加
    註明事項如左；．．．。第七款非常損益  性質特殊且不常發生之損益項目。非
    常損益應單獨列示，不得分年攤提」（見本院卷第四一頁）。本件被上訴人公司
    係股票上市公司，其將因申報不實而遭美國政府罰款之六億元列入被上訴人八十
    五年營業決算中，並以「非常損失」科目稱之，乃係依商業會計法等法令規定辦
    理（此為上訴人所不爭執，見本院八十九年二月二十二日筆錄）。雖上訴人另謂
    被上訴人董事會應於編造之表冊非常損失科目下，另加但書「追究股東責任」云
    云，惟查公司追究股東責任，與董事會應依商業會計法編造相關財務報表乃二事
    ，商業會計法等相關法令亦無應將列入非常損失科目之金額，須加註追究相關人
    責任之規定，上訴人此一主張亦不足取。
(四)、
１、政府或法人為股東時，得自己或由其代表人被推為董、監事，代表人有數人時得
    分別當選，公司法第廿七條第一、二項定有明文。又公司與董事間之關係，原則
    上依民法關於委任之規定，公司法第一百九十二條第三項亦定有明文。則於政府
    或法人股東自為董、監事之情形時，公司與董監事之委任關係是存在於公司與政
    府或法人股東間。但在政府或法人股東之代表人當選為董監事之情形時，則公司
    與董監事之委任關係應係存在於公司與該政府或法人股東之代表人之間，而非存
    在於公司與政府或法人股東之間。
２、本件被上訴人之政府股東即行政院開發基金會並非被上訴人公司之董監事，有被
    上訴人公司登記事項卡附卷可稽（見一審卷第二三、二四、二五頁）。系爭股東
    常會開會時（八十六年五月三十日），被上訴人之董事長白培英及其他部分董事
    （常務董事三人、董事三人、監察人二人）固為被上訴人之政府股東即行政院開
    發基金之代表人（見原審調解卷第十二頁），但彼等係以被上訴人之股東行政院
    開發基金會代表人之身分，依公司法第廿七條第二項規定當選為被上訴人公司之
    董事，此與行政院開發基金會本人依公司法第廿七條第一項規定當選為董事之情
    形有間，是尚不得將白培英等當選為董事與行政院開發基金會自為董事同視。
３、依前述公司法第二百卅一條規定，被上訴人公司董事會所編製之八十五年度營業
    決算書經股東常會決議承認後，僅免除董事、監察人之責任，並不因而免除被上
    訴人任何股東（包括行政院開發基金會）之責任。況被上訴人董事會將本件罰款
    列入八十五年財務報表「非常損失」科目，係依商業會計法等規定辦理，已如前
    述，則被上訴人公司董事會有義務將之列入，並無將之不列入之裁量權，是尚難
    以被上訴人公司部分董事監察人係行政院開發基金會之代表人，而認被上訴人公
    司董事會將本件罰款列入營業決算書非常損失科目有絕對之決定權。
(五)、綜上所述，行政院開發基金會並非被上訴人公司之董監事，系爭交由被上訴人公
    司八十六年股東常會決議承認之被上訴人公司八十五年度財務報表係由被上訴人
    公司董事會依商業會計法等相關規定編造，而非由被上訴人公司之股東行政院開
    發基金會編造，被上訴人公司股東常會決議承認系爭營業決算書僅生免除董事、
    監察人之責任；是縱認被上訴人股東行政院開發基金會就該罰款六億元案有責任
    ，但決議承認營業決算書依法不生解除行政院開發基金會責任之問題，故行政院
    開發基金會即非公司法第一七八條所稱之利害關係人，自不生行政院開發基金會
    應行迴避，不得加入表決之問題。
四、退步言之，縱認行政院開發基金會為公司法第一百七十八條之利害關係人，不得
    加入表決。惟依公司法第一百八十條第二項規定「股東會之決議對依公司法第一
    百七十八條規定不得行使表決權之股份數，不算入已出席股東之表決權數」。
    本件出席股東總表決權數為七四八、五一八、九０六權，反對承認本案之表決權
    數為一七、三０四權，棄權之表決權數三七、一九六、九０二權，總計不同意（
    包括棄權）承認本案之表決權數為三七、二一四、二０六權，佔出席股東總表決
    數百分之四．九七；同意承認本案表決權數為七一一、三０四、七００權，佔出
    席股東總表決權數百分之九五．０三等情，有被上訴人公司八十六年股東常會議
    事錄可按（原審卷第二六頁背面）。故扣除行政院開發基金後之已出席股東表決
    權數為一一五、六二七、二六九表決權數，以此核算不含行政院開發基金在內之
    其餘贊成表決權數七八、四一三、０六三權，超過出席股東表決權數一一五、六
    二七、二六九權之半數，即仍有過半數股東同意承認系爭八十五年度營業決算，
    仍符合公司法第一百七十四條規定，本件股東會決議仍屬合法。
五、綜上所述，本件被上訴人公司股東常會就董事會所造具之營業決算表冊承認決議
    之決議方法，並無違法之處，上訴人主張其決議方式違法，非屬有據，其請求撤
    銷該股東會有關承認八十五年度營業決算承認案部分之決議，為無理由，不應准
    許，原審為上訴人敗訴之判決，委無不合，上訴意旨指摘原判決不當，求予廢棄
    改判，為無理由，應駁回其上訴。
六、兩造其餘攻擊防禦方法，經核與本判決之結果不生影響，爰不一一論述，附予敘
    明。
七、據上論結，本件上訴為無理由，依民事訴訟法第四百四十九條第一項、第七十八
    條，判決如主文。
中      華      民      國    八十九    年      二      月    二十九    日
                                  臺灣高等法院民事第十一庭
                                      審判長法  官  吳  景  源
                                            法  官  連  正  義
                                            法  官  滕  允  潔
右正本係照原本作成。
如不服本判決，應於收受送達後二十日內向本院提出上訴書狀，其未表明上訴理由者
，並應於提出上訴後二十日內向本院補提理由書狀（均須按他造當事人之人數附繕本
）。上訴時應提出委任律師或具有律師資格之人之委任狀；委任有律師資格者，另應
附具律師及格證書及釋明委任人與受任人有民事訴訟法第四百六十六條之一第一項但
書或第二項（詳附註）所定關係之釋明文書影本。
中      華      民      國    八十九    年      三      月      一      日
                                            書記官  邵  淑  津
附錄：
民事訴訟法第四百六十六條之一：
對於第二審判決上訴，上訴人應委任律師為訴訟代理人，但上訴人或其法定代理人具
有律師資格者，不在此限。
上訴人之配偶、三親等內之血親、二親等內之姻親，或上訴人為法人、中央或地方機
關時，其所屬專任人員具有律師資格其經法院認為適當者，亦得為第三審訴訟代理人
。
第一項但書及第二項情形，應於提起上訴或委任釋明之。
上訴人未依第一項、第二項規定委任訴訟代理人，或雖依第二項委任，法院認為不適
當者，第二審法院應定其先命補正。逾期未補正亦未依第四百六十六條之二為聲請者
，第二審法院應以上訴不合法裁定駁回之。


司法院資訊處製作；財團法人民間司法改革基金會備份。
